【裁判字號】    89,上更(二),500
【裁判日期】    900608
【裁判案由】    違反著作權法
【裁判全文】
臺灣高等法院刑事判決                        八十九年度上更(二)字第五號
    上  訴  人
    即 自訴 人  美國ＳＮＫ公司  設NO 20603 Earl Street Torrance CA 90503
    代  表  人  Marty M.
    自訴代理人  乙○○
                丁○○
    被      告  丙○○
    被      告  甲○○
    共      同
    選任辯護人  蕭雄淋
                幸秋妙
右上訴人因被告等違反著作權法案件，不服台灣台北地方法院八十三年度自字第六Ｏ
四號，中華民國八十四年四月二十八日第一審判決，提起上訴，經判決後，由最高法
院第二次發回更審，本院判決如左：
        主  文
上訴駁回。
        理  由
一、自訴意旨略以：自訴人美國ＳＮＫ公司 (SNK Corporation of America) 及案外
    人日本ＳＮＫ公司 (SNK Corporation)  係知名電視遊樂器及電視遊樂器用之程
    式卡帶等商品之製造銷售商，其中日本ＳＮＫ公司創作之「Art of Fighting」
    及「Fatal Fury 2」等電視遊樂器遊戲，廣泛流通於我國、美國、日本及其他伯
    恩或世界著作權公約會員國境內；前揭電視遊樂器遊戲之程式卡帶或ＩＣ電路機
    板藉由電視遊樂器或其他機械設備於螢幕上顯示之影像視聽著作，由自訴人美國
    ＳＮＫ公司以書面協議取得該視聽著作之專有權利，並全部在美國境內首次發行
    ，且已向美國著作權之主管機關 (United States Copyright Office）依法辦理
    註冊登記。依西元一九九三年七月十六日我國與美國簽署生效之北美事務協調委
    員會與美國在台協會著作權保護協定第一條第三項乙款、同協定之其他相關條款
    、及我國著作權法第四條等相關規定，前揭自訴人著作權亦應受我國著作權法之
    保護。而設址於台北市○○路○段三○一巷四之四號一樓之松驊企業股份有限公
    司（下稱松驊公司）之負責人丙○○及甲○○未經自訴人之授權，即於八十二年
    間起，擅自仿製自訴人前揭電視遊樂器遊戲之ＩＣ電路機板，軟體所顯示之畫面
    乃前揭自訴人視聽著作之重製，以銷售國內外市場為常業，謀取不法利益，嚴重
    侵害自訴人之著作權，經自訴人於八十二年八月二十四日以新台幣 (下同) 十一
    萬五千元於松驊公司所在地購得仿冒自訴人之「Fatal Fury 2」電視遊樂器之Ｉ
    Ｃ電路機板十片，另透過義大利 Intevideo S.R.L. 公司協助，由義大利以美金
    四千元向松驊有限公司訂購並收到 「Art of Fighting」及「Fatal Fury 2」Ｉ
    Ｃ電路機板各五片，該ＩＣ電路板所顯示之影像內容與自訴人之著作物幾乎完全
    相同，因認被告等均涉違反著作權法第九十四條罪嫌云云。
二、按認定犯罪事實所憑之證據，須適於為被告犯罪事實之證明，始得採為斷罪資料
    ，如未能發現相當證據，或證據不足以證明者，自不能以推測或擬制之方法，以
    為裁判基礎。又認定不利於被告之事實，須依積極證據，苟積極證據不足為不利
    於被告之認定時，即應為有利於被告之認定，更不必有何有利之證據 (參照最高
    法院五三年台上字第二七五○號、四十年台上字第八六號、三十年上字第八一六
    號判例) 。本件訊據被告丙○○、甲○○均堅決否認右揭犯行，丙○○辯稱：依
    自訴人代理人所述，其著作物在美首次發行日期分別為八十一年九月十日及八十
    一年十二月二十二日，而中美著作權保護協定係八十二年七月十六日簽訂，依法
    律不溯及既往原則，上開著作物不在保護範圍之內，且伊經營之松驊公司自行設
    有開發部，所販賣之ＩＣ板均為自己研發，自訴人購得之ＩＣ板，其硬體雖為被
    告公司所販賣，但軟體則非被告公司販賣之物，被告公司所賣之ＩＣ板，其軟體
    零件可能被動過手腳云云；甲○○則辯稱：僅應徵在公司任秘書，因英文較強故
    兼作國外採購，其對ＩＣ板內容全然不懂，且公司本身有研發部，其不知所販賣
    之物有無仿冒等語。
三、查本件該電視遊樂器遊戲係日本ＳＮＫ公司所創作，為日本之著作物，嗣再由自
    訴人依協議取得在美國地區之專有權利，其中「Art of Fighting」 首次在美發
    行時間係一九九二年九月十日，「Fata l Fury 2」 則於一九九二年十二月二十
    二日在美首次發行，業據自訴人狀陳在卷。而「北美事務協調委員會與美國在台
    協會著作權保護協定」（下稱中美著作權保護協定)之規定係八十二年七月十六
    日簽署生效，有卷附內政部八十二年九月三日台內著字第八二二三一八○號函
    可稽（原審卷一第一四七、一四八頁）。依內政部於八十六年一月七日邀集各有
    關機關會商決議，認為：「該部八十二年十二月三十一日台內著字第八二三一
    ０六０號函及八十三年九月二十三日台內著字第八三二００九七號函，就該第
    一條第四項『受保護人』之範圍，原解釋為限於八十二年七月十六日著作權保護
    協定生效日以後始簽署書面協議取得專有權利者，始能成為該條項所規定之『受
    保護人』，於該日前以書面協議取得專有權利者，並非該條項所指之『受保護人
    』；惟鑑於該協定第一條第四項原文記載，關於得成為『受保護人』之要件，在
    時間限制上，除規定須『首次發行後一年內經由有關各造簽署協議取得』外，並
    無其他時間上限制，且同協定第十六條第二項本身為回溯保護之規定，根據該規
    定暨考諸著作權保護協定雙方，於草擬協定過程中之磋商情形，亦無排除八十二
    年七月十六日協定生效前已簽署書面協議取得專有權利之著作得受保護之意；因
    之，不問係於八十二年七月十六日協定生效之後或之前簽署書面協議取得專有權
    利者，祇要符合其他要件，均應成為該第一條第四項所規定之『受保護人』，該
    部前開二函文之解釋，應予變更」。此有內政部八十六年二月二十日台內著字
    第八六０二五七０號函可考（見八十六年上更（一）字第一０四八號卷第一０一
    至一０二頁）。按主管著作權法之內政部，就「北美事務協調委員會與美國在台
    協會著作權保護協定」第一條第四項「受保護人」範圍，所作前開解釋，既無違
    原協定條文意旨，自應予以尊重。因此，本案系爭著作之首次發行及其轉讓雖均
    發生在協定簽署生效之前，依上開說明，其著作應亦在中美著作權保護協定保護
    範圍之內，即該著作同受我國著作權法之保護，合先敘明。
四、查被告甲○○係受僱於被告丙○○所經營之松驊公司擔任祕書，因被告丙○○不
    諳英文，故委由被告甲○○協助處理英文書信、文件，後因其表現良好，英語應
    對能力強，並於八十二年九月將之升為採購經理，主要執掌係負責公司IC電子零
    件之進出口採購、報關等業務，同時仍須協助丙○○處理翻譯英文書信文件。
    唯有關買賣成交、進、出貨等重要事項仍須向丙○○做口頭報告，並經其同意後
    始得辦理，丙○○並未授權她獨自處理等情，業據被告甲○○、於警訊中供承綦
    詳，互核相符。而松驊公司自為一登記合法之廠商，其業務各類電子器材及另件
    之進出口買賣、電子線路（ＩＣ板）製造及進出口買賣、微電腦資訊資料及電視
    遊樂器套買賣、電子螢光顯示器電子螢幕終端機之買賣業務，有卷附經濟部公司
    執照、臺北市政府營利事業登記證在卷可按。該公司並設有研發部門，專事研究
    電子產品，自難期被告甲○○對於該公司是否有仿冒他人產品有所認識。且既受
    僱於公司，承董事長之命，接辦業務，能否謂其與公司負責人之被告丙○○就侵
    害著作權自始即有犯意之聯絡，要非無疑。況被告於民國八十二年六月二十八日
    向義大利商及土耳其商發出要約函，銷售「Art of fighting」、「Fatar Fury
    2」產品，義大利商並於同年七月二日電匯美金四千元購買前開產品，被告甲○
    ○並於同年月六日傳真義大利商表示該產品業已寄出等情，為被告所是認，姑不
    論該產品是否有侵害自訴人之著作權，唯被告為前開商業行為時，中美著作權保
    護協定尚未生效，自無令負違反著作權罪責之餘地，至於其後被告之出售產品，
    並無證據足以證明係被告甲○○所為或與被告丙○○有犯意之聯絡，被告甲○○
    犯罪尚屬不能證明。
五、自訴人原向法務部調查局台北市調查處檢舉被告違反著作權法，經向檢察官聲請
    搜索，於松驊公司搜出疑為仿冒品之電路板二片，經台灣台北地檢署以八十三年
  度偵字第一三二一號偵查，將該扣案之電路板二片送請財團法人資訊工業策進會
    (下稱資策會)鑑定，經資策會測試之後，發現該電路板有瑕疵不能執行，故無法
    與告訴人即自訴人所提供之軟體進行比對，有該會八十三年四月十六日八三資市
    字第○○○八八五號函可按（偵查卷第四十九頁）。案經改提自訴後，經原審再
    送請資策會鑑定，由被告丙○○攜技術人員在資策會鑑定人員監視下檢視扣押之
    二片電路板，並檢查該電路板不能執行之原因，經勘驗結果，該扣押之電路板元
    件E.P.ROM因已故障，故軟體無法執行，有八十三年九月八日於資策會會同自訴
    代理人、被告及資策會技術人員當場所製作之勘驗筆錄可參（原審卷二第一Ｏ四
    頁），該扣押之電路板既屬無法鑑定（因無法執行），自無證據力可言。自訴人
    於原審另提出所謂向松驊公司購買之電路板「Art of Fighting」及「Fatal
    Fury 2」供鑑定，經將該二種電路板再送請資策會鑑定比對，據稱該二種電路板
    與自訴人所有之電路板，其軟體內容十分相似，唯被告丙○○辯稱堅稱：本件供
    鑑定之電動遊戲電路板所用來儲存遊戲軟體程式者，皆為E.P.ROM（Erasable
    Programable Read Only Memory）意即可清除程式資料之唯讀記憶體，此種記憶
    體中所存放之軟體程式，是經由燒錄器燒錄，日後若要更改E.P.ROM內之程式時
    ，可用紫外照射E.P.RO M一段時間，便可清除其內部程式，再重新燒錄新軟體
    程式即可，自訴人提供所謂向松驊公司購得之電路板，其軟體內容並非松驊公司
    所販賣，不能因為其內容與自訴人著作物相似，即認定被告有仿冒云云。原審乃
    於送請鑑定時，特別請資策會就此類電路板是否可任意洗除其內之軟體程式後再
    重行輸入（猶如錄音帶般可隨時洗除灌錄），以及該送鑑之電路板是否能看出係
    經洗除後再予重行輸入各節特予鑑定說明，據該會鑑定後覆稱：送鑑定之電路板
    上各有十六顆EPROM IC，用以儲存遊戲軟體，此類EPROM IC為Erasable
    Programming Read Only Memory之縮寫，可以利用紫外或日光燈照射ＩＣ上之
    窗口，以清除某內部軟體程式，使其成為空白ＩＣ，若須再儲存程式，只須利用
    一般燒寫器，將資料燒寫入此空白EPROM IC，均無法判定其內存資料是否係經洗
    除後再予重行輸入，本案送鑑定樣品上之EPROM IC，亦無法看出內存資料是否係
    經洗除後再予重行輸入等語，有資策會八十四年二月二十四日八四資市字第○○
    三六八號函覆之鑑定報告可參（原審卷二第一三Ｏ頁，見外放鑑定報告倒數第三
    頁5．5．1及5．5．2）。自訴人所提供鑑定之電路板軟體既可經洗除後再予重行
    輸入，經鑑定機關實物鑑定結果，復不能確定所鑑定之軟體係未經變更之原件，
    亦難僅憑松驊公司與前述義大利公司有交易之事實（見自訴人所提交易往來資料
    及該義大利公司出具之宣誓書，參原審卷一第七八頁至八五頁、九三至九五頁）
    ，斷定松驊公司有仿冒情事。被告雖未能依自訴人之請求，自行提出與義大利公
    司交易之產品供勘驗，依前揭證據法則，並不能執此為其不利之認定。而被告所
    述松驊公司設有研究部，其八十一年度支出之研究費達五百三十四萬三千五百十
    一元，該項支出曾經國稅局核定一節，有卷附八十二年度營利事業所得稅結算申
    報核定通知書可憑（見原審卷二第一七七頁）。松驊公司有上開研究支出，固不
    足以反證即不可能為仿冒行為，然既無確切事證，足認被告二人有自訴人所訴犯
    行，依法即應諭知被告二人均無罪。
六、原審認被告二人均無罪，所持主要理由之一，以本件系爭著作之首次發行及其轉
    讓，均發生在前述著作權保護協定簽署生效前，依條約不溯既往原則，上訴人所
    主張之著作專有權，即非該協定之保護客體，則上訴人亦即非上述著作權保護協
    定第一條第四款所稱之「受保護人」，不受我國著作權法之保護，雖與本院認定
    理由不同，惟結論並無異致。自訴人上訴意旨指摘原判決不當，請求撤銷改判有
    罪，核無理由，應予駁回。
七、據上論斷，應依刑事訴訟法第三百六十八條，判決如主文。
中    華    民    國     九十     年       六       月         八       日
                          臺灣高等法院刑事第十八庭
                              審判長法  官  吳      敦
                                    法  官  吳  明  峰
                                    法  官  林  陳  松
右正本證明與原本無異。
如不服本判決應於收受送達後十日內向本院提出上訴書狀，其未敘述上訴之理由者並
得於提起上訴後十日內向本院補提理由書（均須按他造當事人之人數附繕本）。
                                    書記官  鎖  瑞  嶺
中    華    民    國     九十     年       六       月        十二      日


司法院資訊處製作；財團法人民間司法改革基金會備份。
